臺灣臺北地方法院民事判決　　　　　　　95年度訴字第8271號
原　　　告　　永信開發有限公司
法定代理人　　戊○○
訴訟代理人　　劉興業律師
複　代理人　　余梅涓律師
　　　　　　　沈宏裕律師
　　　　　　　余忠益律師
　　　　　　　曾郁智律師
被　　　告　　周林良如即丁○.
　　　　　　　丙○○　即丁○.
　　　　　　　甲○○　即丁○.
　　　　　　　乙○○　即丁○.
　　　　　　　己○○
上列五人共同
訴 訟代理 人　羅廷祥律師
上列當事人間請求確認契約無效事件，本院於民國96年11月14日
言詞辯論終結，判決如下：
    主      文
確認被告己○○對於坐落於台北市○○區○○街3小段569地號土
地，權利範圍為13/16之土地無優先承買權存在。
原告其餘之訴駁回。
訴訟費用由被告己○○負擔二分之一，餘由原告負擔。
    事實及理由
甲、程序方面：
一、本件被告丁○○於訴訟中之民國95年10月22日死亡，其繼承
    人為周林良如、丙○○、甲○○、乙○○等4人（下稱周林
    良如等4人），有戶籍謄本可證，茲周林良如等4人聲明承受
    訴訟，核無不合，先予敘明。
二、本件原告原起訴請求確認原被告周敏賢與被告己○○簽訂就
    坐落於台北市○○區○○街3小段569地號土地，權利範圍為
    13/16之土地（下稱系爭土地）租賃契約無效。嗣訴訟中，
    另追加請求確認被告己○○對於系爭土地無優先承買權存在
    ，雖屬訴之追加，惟不甚礙被告之防禦及訴訟之終結，依民
    事訴訟法第255條第1項第7款之規定，應予准許。
乙、實體方面：
一、原告主張：原被告丁○○與被告己○○於86年11月1日簽訂
    租賃契約書（下稱系爭租約），丁○○將其所有系爭土地租
    給被告己○○，租期自86年11月1日起至106年10月31日止20
    年，茲因系爭土地現為本院民事執行處95年度民執字第1148
    6號執行查封拍賣中，本院民事執行處就拍賣條件以被告己○○與原被告丁○○間就系爭土地有租地建物關係，認定被
    告己○○就系爭土地有優先承買權。而伊為系爭土地共有人
    之一，依土地法第34條之1第4項規定亦有優先承買權，倘被
    告己○○與原被告丁○○間確有系爭租約存在，勢將影響伊
    對系爭土地之優先購買權，因此伊對被告提起本件確認之訴
    ，自有確認之法律上利益。參以系爭租約約定租金為1萬元
    ，然本件拍賣即使以持分計算，底價就高達上億元，豈有以
    區區1萬元租得；又系爭租約自86年即開始，何以至今已歷1
    0年，被告己○○迄未點交、使用該土地；又原被告丁○○
    曾於94年間對訴外人鄭進財提起拆屋還地訴訟，於該案中卻
    從未提及出租系爭土地予被告己○○一事；又系爭土地自89
    年即被查封，原被告丁○○與被告己○○卻直至最近才提出
    系爭租約，主張對系爭土地有租賃權，此均不合常理，足見
    原被告丁○○與被告己○○簽訂之系爭租約應係通謀虛偽，
    依民法第87條第1項前段規定應屬無效。退步言，縱認原被
    告丁○○與被告己○○間之系爭租約為真正，惟被告己○○
    並未於系爭土地上蓋有房屋，僅有臨時搭建之鐵皮屋存在，
    依最高法院65年台上字第530號判例意旨，被告己○○對系
    爭土地亦無優先承買權存在等語。爰求為確認原被告周敏賢
    與被告己○○簽訂之系爭租約無效，及被告己○○對系爭土
    地無優先承買權存在。
二、被告則以：85年以前由於丁○○事業繁忙，疏於管理系爭土
    地，系爭土地遭訴外人王信雄、陳志皇、鄭進財（原占用人
    林明輝）擅自於上建造房屋，無權占用，經丁○○對該等人
    提起拆屋還地之訴訟，獲勝訴判決或經雙方達成和解（鄭進
    財部分尚在訴訟中），系爭租約訂立之際，關於王信雄無權
    占用部分，丁○○已獲勝訴判決，並聲請強制執行，結果王
    信雄與丁○○各委任之代理人在執行中成立和解，由丁○○
    支付建物補償費，王信雄同意自動遷離，王信雄遷離之後，
    丁○○唯恐又遭他人占用，遂決定委請適當之人管理及護衛
    系爭土地，適己○○亦有長期使用土地及其上建物之需求，
    希望承租王信雄遷讓後所遺之建物及其空地，但以其使用之
    方法（僅堆放物品、自己停車等），未能產生相對之利潤，
    並無意願支付較高之租金，雙方遂合意以丁○○委任其管理
    系爭土地本應給付之報酬與己○○承租系爭土地應支付較高
    之租金相抵，將租金定為每月1萬元，此所以系爭土地之租
    金較為低廉之故。倘雙方為通謀虛偽而訂立者，何不訂立高
    額租金以收偽裝之效？又己○○受領系爭土地及其上建物後
    ，作為存放物品及停車之用，迄至95年6、7月間，因其上建
    物老舊不堪，曾另行建造鐵皮屋，並予整地，以應使用之需
    並徵得丁○○之同意，拆除舊建物，倘若己○○未曾受領系
    爭土地並予使用，豈有在其上建造鐵皮屋及花費整地費用之
    理？又94年間丁○○對鄭進財提起拆屋還地之訴訟，係對鄭
    進財無權占有之訴訟，與己○○無關，何必提及己○○承租
    之事？原告以丁○○於該案中未提及己○○承租之事而質疑
    系爭租約之真正，並不可採。另系爭土地在89年間被查封。
    但其案由為假扣押（債權人第一銀行），並非本案之拍賣執
    行，並無共有人或承租人聲明優先承買之可言，迨至94年間
    ，，始有訴外人龍星昇第一資產管理公司之併案執行，聲請
    拍賣，斯時第一銀行已撤回其假扣押執行，在此之前，己○○並無必要在假扣押之執行階段聲明優先承買，因而未提出
    系爭租約，並無可議。況共有人或承租人是否聲明先優先承
    買，在不同時間本有不同之考量，原告執此主張系爭租約為
    虛假，並無可取等語，資為抗辯。並聲明：原告之訴駁回。
三、兩造不爭執之事實：
（一）系爭土地原為原被告丁○○所有，嗣丁○○死亡，由被告
      周林良如、丙○○、乙○○、甲○○共同繼承為公同共有
      ，現為本院民事執行處95年度民執字第11486號查封拍賣
      中（委託臺灣金融資產服務股份有限公司拍賣），並於拍
      賣不動產之使用情形欄註記「第三人己○○其租地建屋（
      租期86年11月1日起至106年10月31日）就土地部分有優先
      承買權」（見卷第14頁）。
（二）原告為台北市○○區○○街3小段569地號土地之共有人。
（三）被告己○○於94年6月20日與訴外人吳煌斌訂立承攬契約
      （見卷第59-61頁）。
（四）原告曾向臺灣台北地方法院檢察署（下稱台北地檢署）告
      訴己○○、丁○○涉嫌偽造文書等罪嫌，經台北地檢署檢
      察官偵查結果，先後以95年度偵字第22536號、95年度偵
      續字第823號為不起訴處分。
四、兩造之爭點及論述：
    原告主張原被告丁○○與被告己○○所簽訂之系爭租約係通
    謀虛偽為無效，又被告己○○未於系爭土地上蓋有房屋，其
    對系爭土地亦無優先承買權存在等語，為被告所否認，並以
    前揭情詞置辯。經查：
（一）按確認法律關係之訴，非原告有即受確認判決之法律上利
      益者，不得提起之，民事訴訟法第247條第1項定有明文。
      而所謂有即受確認判決之法律上利益，係指法律關係之存
      否不明確，原告主觀上認其在法律上之地位有不安之狀態
      存在，且此種不安之狀態，能以確認判決將之除去者而言
      ，故確認法律關係成立或不成立之訴，苟具備前開要件，
      即得謂有即受確認判決之法律上利益（最高法院42年台上
      字第1031號、52年台上字第1237號、52年台上字第1240號
      判例參照）。查原告主張原被告丁○○與被告己○○所簽
      訂之系爭租約係通謀虛偽為無效，又被告己○○未於系爭
      土地上蓋有房屋，其對系爭土地亦無優先承買權存在等語
      ，為被告所否認，次查原告為系爭土地之共有人，對於系
      爭土地有優先承買權，而系爭土地現為本院民事執行處95
      年度民執字第11486號查封拍賣中（委託臺灣金融資產服
      務股份有限公司拍賣），因被告己○○向該處聲明其就系
      爭土地與丁○○間有租地建物關係，致該拍賣不動產使用
      情形欄註記「第三人己○○其租地建屋（租期86年11月1
      日起至106年10月31日）就土地部分有優先承買權」等語
      ，準此，原被告丁○○與被告己○○間之系爭租約是否有
      效，及被告己○○對系爭土地是否有優先承買權，已影響
      原告優先購買權之權益，致原告在法律上之地位及權利有
      不安之狀態存在，而此種狀態得以本件確認判決予以除去
      ，揆諸上開說明，上訴人提起本件確認之訴即有受確認判
      決之法律上利益，合先敘明。
（二）次按當事人主張有利於已之事實者，就其事實有舉證之責
      任，民事訴訟法第277條前段定有明文。又第三人主張表
      意人與相對人通謀而為虛偽意思表示者，該第三人應負舉
      證之責（最高法院48年台上字第29號判例參照）；再凡原
      告主張權利者，應先由原告負舉證之責，若原告先不能舉
      證，以證實自己主張之事實為真實，則被告就其抗辯事實
      即令不能舉證，或其所舉證據尚有疵累，亦應駁回原告之
      請求（最高法院17年上字第917號判例參照）。本件原告
      主張原被告丁○○與被告己○○簽訂系爭租約係通謀虛偽
      為無效云云，為被告所否認，自應由原告就其主張負舉證
      之責任。惟查原告並未舉證證明原被告丁○○與被告己○○間就訂立系爭租約係出於通謀虛偽意思表示之事實。又
      被告辯稱系爭土地曾遭王信雄、陳志皇、鄭進財等人無權
      占用建造房屋，經丁○○對該等人提起拆屋還地之訴訟，
      獲勝訴判決或經雙方達成和解解決，丁○○因恐又遭他人
      占用，遂決定委請適當之人管理及護衛系爭土地，適己○○有長期使用土地及其上建物之需求，遂將系爭土地租予
      己○○堆放物品及停車使用，己○○受領系爭土地及其上
      建物（鐵皮屋）後，迄至95年6、7月間，因其上建物老舊
      不堪，曾另行建造鐵皮屋並予整地等語，核與周、蔡2人
      於原告就本件糾紛另案告訴丁○○、己○○涉嫌偽造文書
      等之台北地方法院檢察署（下稱台北地檢署）95年度偵字
      第2253 6號案件中陳述情節大抵相符，有本院調閱該偵查
      案卷可稽（見該案件之95年度他字第5433號卷）。又系爭
      土地曾遭王信雄、陳志皇、鄭進財等人於其上建造房屋占
      用，周敏賢並對該3人提起拆屋還地之訴訟，並分別於85
      年11月19日、94年5月27日與王信雄、陳志皇達成和解，
      有被告所提出之本院84年度重訴字第1234號民事判決、和
      解書及和解筆錄在卷足憑。再己○○於94年6、7月間在系
      爭土地上建造新之鐵皮屋，及委託祥義實業有限公司整地
      及清運，並該鐵皮屋遭台北市政府工務局強制拆除之後，
      己○○以違建所有人之名義函臺北市政府工務局陳情請求
      賠償等情，亦經證人即該鐵皮屋承攬人吳煌斌於台北地檢
      署95年度偵續字第723號案件中證稱屬實，並有被告提出
      該工程承包切結書、發票在卷可稽，復經本院調閱該偵查
      卷核閱屬實。另上開偵查案件，經檢察官偵查結果亦為不
      起訴處分，有95年度偵字第22536號、95年度偵續字第823
      號為不起訴處分附卷可參。足見被告上開所辯，應屬可信
      。倘系爭租約為虛偽，被告己○○豈有在系爭土地上建造
      鐵皮屋及花費整地，並向工務局陳情之理？又租賃是否出
      於通謀虛偽意思表示，與租金之多寡及使用情形，並無必
      然之關係，租金較低或不長使用，不即表示未有效成立租
      約。原告僅以系爭租約之租金、使用情形有不合常理，即
      謂其係通謀虛偽，要非可取。此外，原告無法舉證系爭租
      約之簽訂係出於通謀虛偽意思表示，揆諸首揭說明，其訴
      請確認系爭租約無效，自不可採。
（三）末按「土地法第一百零四條係規定租用基地建築房屋之承
      租人，於出租人之基地出賣時，有優先承買權，其出租人
      於承租人之房屋出賣時，有優先購買權，旨在使基地與基
      地上之房屋合歸一人所有，以盡經濟上之效用，並杜紛爭
      ，如基地承租人於基地上根本未為房屋之建築者，當無該
      條規定之適用」，最高法院65年台上字第530號著有判例
      。本件被告己○○於94年6、7月間將系爭土地上原本之鐵
      皮屋拆除，建造新之鐵皮屋，然己○○所興建之鐵皮屋已
      為台北市政府工務局所拆除，故現系爭土地上已無鐵皮屋
      等情，為被告所自認（見卷第193頁），並有台北市松山
      地政事務所測量圖、本院民事執行處96年9月11日北院錦
      95執甲字第11486號函在卷可按（見卷第200-202頁），足
      見在本件事實審言詞辯論終結時，被告己○○在系爭土地
      上未有房屋之建築，揆諸前揭判例意旨，其自不得對系爭
      土地主張有優先承購權。從而，原告訴請確認被告己○○
      對系爭土地無優先承買權存在，即為有理由。
五、綜上所述，原告訴請確認被告己○○對系爭土地無優先承買
    權存在，為有理由，應予准許。逾此之請求，為無理由，應
    予駁回。
六、本件為判決基礎之事證已明，兩造所為之其他主張、陳述並
    所提之證據，經審酌後，認均與本件之結論無礙，不再一一
    論述，併予敘明。
七、據上論結，本件原告之訴為一部有理由，一部無理由，依民
    事訴訟法第79條，判決如主文。
中　　華　　民　　國　　96　　年　　11　　月　　30　　日
                      民事第六庭    法　官　曾部倫
以上正本係照原本作成
如對本判決上訴，須於判決送達後20日內向本院提出上訴狀
中　　華　　民　　國　　96　　年　　12　　月　　3 　　日
                                    書記官  謝梅琴
